【裁判字號】    95,上易,12
【裁判日期】    950503
【裁判案由】    損害賠償
【裁判全文】
臺灣高等法院高雄分院民事判決          95年度上易字第12號
上  訴  人  興泰實業股份有限公司
法定代理人  甲○○
訴訟代理人  己○○
被  上訴人  丁○○
            戊○○
共      同
訴訟代理人  阮文泉律師
被  上訴人  丙○○
訴訟代理人  乙○○
上列當事人間因損害賠償事件，上訴人對於中華民國94年12月6
日臺灣高雄地方法院94年度訴字第1487號第一審判決提起上訴，
本院於95年4月19日於辯論終結，判決如下：
    主  文
上訴駁回。
第二審訴訟費用由上訴人負擔。
    事實及理由
一、上訴人起訴主張：被上訴人丙○○之父徐楒樟於民國（下同
    ）79年間，陸續向上訴人購買飼料積欠新台幣（下同）100
    餘萬元之貨款，徐楒樟乃於80年12月19日提供訴外人吳榮佃
    所有，坐落臺南縣白河鎮○○○段第51地號土地（面積20公
    畝又66平方公尺、應有部分1/20），設定本金最高限額1,63
    0,000 元之抵押權擔保上開貨款債權，嗣徐楒樟死亡後，原
    擔任上訴人董事長、總經理之被上訴人丁○○、戊○○未依
    委任契約及公司法第23條第1 項規定忠實執行業務，向徐楒
    樟之繼承人即丙○○積極追償，竟於89年10月13日違反商場
    交易習慣，收受丙○○就上開債務所簽發到期日各為92年10
    月13日、95年10月13日、98年10月13日及101 年10月13日面
    額共855,600 元本票4 紙，並塗銷上開抵押權登記，另由丙
    ○○提供所有坐落高雄市苓雅區○○○段第973 地號土地（
    應有部分30/1505）， 及其上門牌號碼高雄市○○區○○路
    16號房屋，設定本金最高限額850,000 元之抵押權以擔保上
    開貨款債權，其所擔保之金額已明顯縮減。且明知丙○○之
    夫辛義德已於77年間，自上訴人離職而未再為公司服勞務，
    並無理由再支付辛義德薪資，其等竟自84年1 月28日起至93
    年6 月3 日止，每月以上訴人為發票人而開立面額5,000 元
    至10,000元不等、受款人均為辛義德之支票，並以之抵充上
    開貨款債務及丙○○所開立之本票共計608,200 元，該等抵
    充自非合法，應認此部分債務尚未清償，則被上訴人共同不
    法侵害上訴人債權之行為，致上訴人受有未經抵充部分595,
    600 元及業經抵充部分608,200 元共計1,203,800 元之貨款
    債權未受清償之損害，上訴人自得依民法第184 條第1 項、
    第185 條及依民法第544 條、公司法第23條第1 項規定，請
    求丁○○、戊○○連帶賠償。而丙○○開立上開本票係用以
    擔保系爭貨款債務，核屬民法第129 條第3 款之承認，該貨
    款債權之消滅時效因而中斷，是故本件貨款請求權並無罹於
    時效之問題，而丙○○因上開不合法之抵充而受有免予清償
    608,200 元貨款之利益，致上訴人受有無法實現該部分貨款
    之損害，此為無法律上原因而受有之利益，丙○○就此部分
    自應負返還責任，且上訴人並得依貨款請求權請求丙○○支
    付1,203,800 元之貨款，為此，爰依侵權行為、債務不履行
    之損害賠償請求權及不當得利返還請求權、貨款請求權，聲
    明求為判決：被上訴人應連帶給付上訴人1,203,800 元及自
    民事準備及追加之訴狀送達之翌日起至清償日止，按週年利
    率5%計算之利息，並願提供現金或臺灣銀行本票或可轉讓定
    期存款存單為擔保請准宣告假執行。
二、被上訴人丁○○、戊○○則以：丙○○原本對上訴人並無任
    何債務，其承擔系爭貨款債務並開立分期本票約定於本票之
    到期日還款原係對上訴人有利，丁○○、戊○○收受其所開
    立之本票自未逾越權限，且系爭貨款債務原所提供擔保之吳
    榮佃所有上開土地，其92年度之公告現值每平方公尺僅值2,
    100 元，而丁○○、戊○○嗣後同意丙○○變更擔保品所提
    供設定抵押之前揭土地，其公告現值每平方公尺即高達34,0
    00元，其上並有丙○○獨立所有之建物，此價值顯高於原先
    之抵押物，且所設定之擔保金額係系爭貨款清償後之餘額，
    否則以上訴人公司會計制度嚴謹，丁○○、戊○○自不可能
    無條件將系爭貨款債務任予縮減，是丁○○、戊○○就此部
    分所為之處理亦係有利於上訴人。況系爭貨款債權目前仍屬
    存在且處於陸續清償之狀態而無請求權時效消滅之問題，丙
    ○○所開立之本票亦尚未屆到期日而無不能受償之情形，上
    訴人自無損害可言；另上訴人請求之608,200 元部分，此係
    上訴人於77年間將具獸醫師資格之員工辛義德外派至味泰企
    業股份有限公司（下稱味泰公司）後，因仍借重其專業以協
    助上訴人處理畜牧場相關業務，並由其擔任上訴人承租之金
    牌畜牧場之主要管理人員，故上訴人乃支付其每月5,000 元
    之兼職薪資，年終並加發1 個月薪資，此均經逐年開立扣繳
    憑單予辛義德，嗣於84年間在丁○○、戊○○強力要求下，
    辛義德方同意將前揭薪資用以代償系爭貨款債務，丁○○、
    戊○○就此部分所為亦顯然有利於上訴人，且債權為相對權
    ，並不符合民法第184 條第1 項前段之權利要件，上訴人主
    張之侵權行為損害賠償請求權亦已罹於2 年之時效期間，上
    訴人之訴顯無理由等語，資為抗辯。
三、被上訴人丙○○則以：徐楒樟向上訴人所購買之飼料屬製造
    人所供給之商品，依民法第127 條第8 款之規定，其貨款請
    求權因2 年間不行使而消滅，故在丁○○、戊○○擔任上訴
    人之董事長及總經理前，系爭貨款請求權早已罹於時效，渠
    等收受丙○○所簽發之4 張本票，並改由丙○○提供上開不
    動產設定抵押權作為擔保，已具有請求給付之法律效果，足
    認渠等已善盡職責向丙○○追償系爭貨款而無故意不法侵害
    上訴人債權之情事，丙○○自不可能與渠等共同侵害上訴人
    債權。縱認系爭貨款之消滅時效期間為15年，而於94年間始
    罹於時效，惟丙○○於本票屆期後是否會抗辯原因權債已罹
    於時效尚不得而知，況時效抗辯僅妨礙原因債權之請求，原
    因債權仍然存在，上訴人自仍可行使本票債權，且依民法第
    145 條第1 項及第880 條之規定，上訴人在99年之前均可行
    使抵押權，是上訴人自未受有無法受償之損害，況上訴人遲
    至94年6 月29日方提起本訴，其所主張之侵權行為損害賠償
    請求權早已罹於2 年之時效期間；又上訴人於76年間投資味
    泰公司時，即由擔任總經理之戊○○調派員工辛義德參與該
    公司之建廠工作，並於77年間始正式發布人事令將其調至該
    公司擔任經理職務，而辛義德因具備獸醫師資格且長久擔任
    上訴人之獸醫師組長，在調至味泰公司後仍負責協助處理上
    訴人之雲嘉南地區客戶問題，及駐區代表之業務拓展事宜暨
    指導處理上訴人在林內鄉之畜牧場，故上訴人每月乃額外給
    付其5,000 元之薪資及規定之年終獎金每年2 個月並依法扣
    繳。而上訴人自84年間起即半強迫地以前開應給付予辛義德
    之薪資扣抵系爭貨款債務共計608,200 元，丙○○就此自無
    何故意不法侵害上訴人債權之行為，且上訴人遲至94年8 月
    10日方為此項訴之追加，所主張之共同侵權行為損害賠償請
    求權中超過2 年之部分已罹於時效，是上訴人之訴顯無理由
    等語，資為抗辯。
四、原審為上訴人敗訴之判決，上訴人不服，提起上訴，請求：
    (一)原判決廢棄。(二)被上訴人應連帶給付上訴人1,203,800 元
    及自民事準備及追加之訴狀送達之翌日起至清償日止，按週
    年利率5%計算之利息。(三)願提供現金或臺灣銀行本票或可轉
    讓定期存款存單為擔保請准宣告假執行。被上訴人丁○○、
    戊○○則請求駁回上訴，如受不利判決，願供擔保請准宣告
    免為假執行。被上訴人丙○○則請求駁回上訴。
五、兩造不爭執之事項：
  (一)徐楒樟於79年間因向上訴人購買飼料而積欠100 餘萬元之貨
    款，其乃於80年12月19日以吳榮佃所有之上開土地設定本金
    最高限額1,630,000 元之抵押權以為擔保，徐楒樟於87年間
    死亡而由丙○○繼承上開債務，上訴人當時之董事長及總經
    理即被上訴人丁○○、戊○○於89年10月13日代表上訴人接
    受丙○○所簽發面額均為210,000 元、到期日分別為92年10
    月13日、95年10月13日、98年10月13日之本票3 紙及面額22
    5,600 元、到期日為101 年10月13日之本票1 紙（面額共計
    855,600 元），並塗銷上開抵押權設定而改由丙○○提供其
    所有之上開土地及其上建物設定本金最高限額850,000 元之
    抵押權以為擔保。
  (二)丁○○、戊○○代表上訴人自84年1 月28日起至93年6 月3
    日止，以給付丙○○之夫辛義德薪資為由而每月開立面額5,
    000 元至10,000元不等之支票，用以抵償上開貨款債務共計
    608,200 元。
  (三)丁○○、戊○○已於93年間自上訴人離職。
  (四)陳敏菁繼承徐楒樟之債務，目前僅欠簽發本票予上訴人尚未
    到期之595,600元。
六、本院判斷：
  (一)丁○○、戊○○以辛義德對上訴人之薪資債權抵償系爭貨款
    債權共計608,200 元，是否應對上訴人負債務不履行及侵權
    行為之損害賠償責任？
    1.辛義德原在上訴人擔任獸醫師兼任業務課長，嗣於77年間
      經調派至味泰公司（上訴人之轉投資公司）後，仍兼任上
      訴人在林內鄉金牌牧場之服務工作，上訴人則每月支付5,
      000 元之薪資予辛義德，並開立扣繳憑單，嗣於84年間上
      訴人即要求以上開薪資抵償其岳父即徐楒樟所積欠之系爭
      貨款，辛義德因在上訴人工作而不得不同意等情，此業經
      證人辛義德於原審審理中證述明確（原審卷第60-62 頁）
      。而上訴人原有嶺口牧場及林內牧場，林內牧場在農委員
      登記名稱為金牌畜牧場，但因位於林內鄉，所以公司內部
      稱呼為林內牧場，辛義德在調到味泰公司後，因為該公司
      位於嘉義，距離金牌牧場較近，而金牌牧場之場長劉銀城
      本人沒有獸醫師資格，所以當時之總經理戊○○就指派辛
      義德到金牌牧場擔任獸醫師之工作，負責照顧場內的動物
      ，不定期提供防疫及藥物使用之資訊，並負責農業機關稽
      查之業務，而口蹄疫發生後，因政府規定牧場須有執業之
      獸醫師，始由林煥卿負責該牧場簽證之工作，但其並未實
      際到場內工作，而辛義德直至93年11月30日劉銀城退休時
      均仍續繼至該牧場提供服務等情，亦經證人劉銀城於原審
      審理中具結證述綦詳（原審卷第140-143 頁）。
    2.上訴人於87、91、92、93年度所開立予辛義德之薪資扣繳
      憑單，其中87、91、92年度之薪資給付總額均為70,000元
      。再者，上訴人自74年間即成立林內畜牧場即金牌畜牧場
      ，並向土地所有人陳翼圖、戊○○、陳翼良等人承租土地
      ，自81年起至95年間均有租賃關係存在，而該畜牧場登記
      之主要管理人員為辛義德，自90年7 月1 日起始僱用獸醫
      師林煥卿從事畜禽衛生管理工作乙節，亦有扣繳憑單、上
      訴人之公開說明書及84、86、88、90年年報、畜牧場登記
      證書、土地房屋租賃契約書、雲林縣畜牧場聘置獸醫人員
      合約書等件在卷可佐（原審卷第79、110 、122 、125-12
      7 、144-145 頁）。證人辛義德、劉銀城所述辛義德自調
      派至味泰公司後至93年底均仍持續至上訴人之金牌牧場工
      作乙節互核一致，其領受之薪給亦與丙○○所述辛義德每
      月自上訴人受領薪資5,000 元，年終加發2 個月薪資之情
      相符，且辛義德任職情況亦與上訴人之登記事項吻合，足
      認辛義德、劉銀城前開證述與事實相符。雖上訴人主張，
      上訴人並無僱用辛義德，上訴人內部亦無任何辛義德持續
      為上訴人員工之任何資料。惟辛義德既有對上訴人提供勞
      務，即有權對上訴人受領薪資報酬。至若上訴人是否建置
      辛義德之人事資料，或是否確實經過其任用程序等，核與
      辛義德確有對上訴人提供勞務，有權受領薪資報酬之問題
      無涉。另上訴人以劉銀城所言不實，上訴人牧場管理員謝
      登棋、朱朝明出具切結書證實辛義德不曾至牧場提供勞務
      乙情。惟謝登棋係於91年方至上訴人公司，在此之前，辛
      義德即任職於上訴人公司，於77年間調派至味泰公司後兼
      任金牌牧場之獸醫師工作，至93年間上訴人均按月支付薪
      資，顯非謝登棋所完全瞭解，而朱朝明為上訴人之員工，
      配合上訴人出具無證據能力之審判外之陳述（切結書）自
      無可採，且該情既經劉銀城等人證述綦詳，無再傳訊調查
      之必要。
    3.由上所述，章義德經調派至味泰公司後既仍持續至上訴人
      之金牌畜牧場工作，其對上訴人自確有上開薪資債權存在
      ，而丁○○、戊○○為追索系爭貨款債權，乃經無給付義
      務之辛義德同意後而以上開薪資債權抵償系爭貨款債權，
      且為方便公司內部作帳沖銷欠款而以開立支票之方式支付
      上開薪資債權，此自屬對上訴人有利，且無違反委任契約
      或侵害上訴人債權之情事。上訴人主張丁○○、戊○○就
      此應負債務不履行及侵權行為之損害賠償責任，顯屬無據
      。而丁○○、戊○○就此既無不法侵害上訴人債權之情事
      ，丙○○對此自不可能與渠等共同不法侵害上訴人之債權
      ，上訴人請求被上訴人連帶賠償608,200元部分亦無理由
      。
  (二)丁○○、戊○○代表上訴人收受丙○○所開立之本票及同意
    變更抵押物，是否應對上訴人負債務不履行及侵權行為之損
    害賠償責任？
    1.按「商人、製造人、手工業人所供給之商品及產物之代價
      ，因2 年間不行使而消滅」、「請求權已經時效消滅，債
      務人仍為履行之給付者，不得以不知時效為理由，請求返
      還。其以契約承認該債務，或提出擔保者，亦同」，民法
      第127 條第8 款、第144 條第2 項分別定有明文。又「民
      法第127 條第8 款所定，商人、製造人、手工業人所供給
      之商品及產物之代價，係指商人就其所供給之商品及製造
      人、手工業人就其所供給之產物之代價而言，蓋此項代價
      債權多發生於日常頻繁之交易，故賦與較短之時效期間以
      促從速確定」、「民法第129 條第1 項第2 款所稱之承認
      ，係因時效而受利益之當事人（債務人）向請求權人表示
      認識其請求權存在之觀念通知。又此項承認無須一一明示
      其權利之內容及範圍等，以有可推知之表示行為即為已足
      ，故如債務人之一部清償或緩期清償均可視為對於全部債
      務之承認」（最高法院39年臺上字第1155號、86年度臺上
      字第3355號判例、判決參照）。上訴人固主張丁○○、戊
      ○○前開所為係未依委任契約忠實執行業務並盡善良管理
      人之注意義務致其受有595, 600元債權未能受償之損害云
      云，惟徐楒樟係於79年間向上訴人購買飼料而積欠100 餘
      萬元之貨款，其乃於80年12月19日以吳榮佃所有上開土地
      設定本金最高限額1,630,000 元之抵押權以為擔保，嗣徐
      楒樟於87年間死亡後即由丙○○繼承，上訴人當時之董事
      長及總經理即丁○○、戊○○乃於89年10月13日代表上訴
      人接受丙○○簽發之前開本票4 紙，並塗銷上開抵押權設
      定，而改由丙○○提供其所有上開土地及其上建物設定本
      金最高限額850,000 元之抵押權以擔保上開貨款債權，均
      已如前述，而上訴人之所營事業係包含禽畜魚類用各種飼
      料之製造加工買賣業務，亦有上訴人公司章程附卷可稽（
      原審卷第96-98 頁）。徐楒樟向上訴人購買之飼料既屬商
      人、製造人所供給之商品，其因而積欠上訴人之貨款自應
      適用民法第127 條第8 款之2 年短期消滅時效，則上開貨
      款債權原本於81年間即已罹於時效，債務人徐楒樟就此本
      得援以拒絕給付，嗣徐楒樟死亡後，丙○○於繼承上開自
      然債務後亦本得為抗辯，丙○○嗣無論基於何因，而於此
      後之89年10月13日開立上開本票，並提供前開房地設定抵
      押權予上訴人，惟系爭原已罹於時效之貨款債權則因此始
      得緣丙○○之承認行為而得再行請求，則丁○○、戊○○
      無論以何條件而代表上訴人接受丙○○拋棄時效利益所開
      立之上開本票及抵押物，此業使上訴人原已罹於時效之債
      權因而得以受償（應受清償數額見後述），並得有足額之
      擔保物（後述）得為保障債權，此自屬對上訴人有利之行
      為甚明。
    2.丙○○於89年10月13日因拋棄時效利益而開立上開本票前
      ，系爭貨款債務業經上訴人自84年1月28日起至89年10月4
      日止，陸續以應給付予其夫辛義德之薪資加以抵銷，共計
      348,200元（自89年11月3日起至93年6月3日，又經上訴人
      繼續以應給付予辛義德之薪資加以抵銷260,000元，共計
      608,200元），此有上訴人所提出之債務人沖銷帳款明細
      表在卷可憑（原審卷第48-51頁）。而上訴人就徐楒樟所
      欠債務實際金額雖未明確陳明，惟其依貨款請求權向丙○
      ○請求給付之金額既為1,203,800元，則丙○○所繼承之
      系爭貨款債務經上訴人以辛義德之應得薪資逕予抵銷348,
      200 元後，其予拋棄時效利益者自僅應於系爭貨款債務之
      餘額855,600 元之範圍內負責，丙○○於89年10月間，提
      供其所有高雄市苓雅區○○○段973 地號土地，面積960
      平方公尺，應有部分1505分之30及地上物高雄市○○路16
      號房屋供上訴人設定抵押權，上開土地89年7 月間每平方
      公尺公告現值為39,000元，共值744,900 元〔計算式
      39,000（960 30 / 1505）〕 ，另該房屋之評定稅值
      為272,600 元，有土地謄本及高雄市稅捐稽征處苓雅分處
      函可稽（原審卷第68至70頁，本院卷第92、94頁）兩者合
      計值為1,017,500 元，而塗銷抵押權設定之吳榮佃所有前
      述土地，在同時之89年7 月間，每平方公尺公告現值為
      2,200 元（本院卷第93頁），共值為227,260 元計算式〔
      2,200 （20661 / 20）〕，丙○○提供設定抵押之不
      動產價值顯高塗銷之設定抵押權不動產之價值，是丙○○
      於89年10 月13 日開立同額本票4 紙，且在塗銷吳榮佃所
      有之上開土地之扺押權後，另以其所有上開房地設定本金
      最高限額85 0,000元之抵押權，此之減縮原即符合系爭貨
      款債務之實際清償情形，而丁○○、戊○○代上訴人收受
      丙○○所開立之上開4 紙本票到期日，雖分別為92年10月
      13日、95年10月13日、98年10月13日及101 年10月13日，
      惟上開債務本非丙○○所積欠且罹於時效，其繼承上開經
      扣抵之債務後，仍願加以承認，並開立本票承諾分期清償
      ，使上訴人長期之呆帳得以有償還之可能，此對上訴人自
      屬有利而無害。且原供擔保之抵押物現值僅為20餘萬元而
      遠低於貨款債權，丙○○願以經濟價值高於前者可供上訴
      人完全受償之房地充為擔保，丁○○、戊○○身為上訴人
      之董事長及總經理，在權衡公司利益後，同意收受上開遠
      期本票，並同意塗銷原來無甚價值之抵押權，重新就價值
      較高之不動產設定抵押權，應無違反商場上之交易習慣，
      亦有助於系爭貨款債務之清償，屬公司經營高層者之合理
      裁量範圍，則丁○○、戊○○前開與丙○○間就系爭貨款
      債務之清償，達成以上開到期日為清償期而分期償還或為
      減免之合意，既均有利於上訴人，其等自屬正當執行業務
      之舉，自難認渠等有何違反委任契約之債務不履行，或故
      意以背於善良風俗方法侵害上訴人債權之行為。且上訴人
      之貨款債權目前仍屬存在並處於陸續清償之狀態而無不能
      受償之情形，上訴人亦自無損害可言，上訴人主張丁○○
      、戊○○就此應負債務不履行及侵權行為之損害賠償責任
      ，顯屬無據。而丁○○、戊○○既無不法侵害上訴人債權
      之情事，丙○○自亦不可能與渠等為共同之侵害行為，上
      訴人請求被上訴人應連帶賠償595,600 元部分為無理由。
  (三)上訴人可否依不當得利返還請求權請求丙○○返還608,200
    元？可否依貨款請求權請求丙○○給付1,203,800 元？
    上訴人業以辛義德之上開確應給付之薪資債權抵償系爭貨款
    債務共計608,200 元已如前述，則系爭貨款債權既經第三人
    部分清償，上訴人就此本不得再行追索，丙○○因此而免除
    此部分之債務自非無法律上之原因而受有利益，上訴人依不
    當得利返還請求權請求丙○○應再返還608,200 元自屬無據
    ；又系爭貨款債務中之608,200 元如前述既經抵銷而不存在
    ，另59 5,60 0 元則因丙○○開立本票時業與上訴人之代表
    人合意以到期日作為清償期，其清償期尚未屆至，為上訴人
    所不爭執，上訴人請求丙○○給付1,203,800 元亦無理由。
七、綜上所述，丁○○、戊○○代表上訴人收受丙○○所開立之
    本票及同意變更抵押物之行為係對上訴人有利，而辛義德對
    上訴人確有上開薪資債權存在，丁○○、戊○○經辛義德同
    意後以之抵償系爭貨款債權共計608,200 元亦屬合法，且已
    善盡善良管理人之注意義務，未違反委任契約，亦未與丙○
    ○共同侵害上訴人之債權，而系爭貨款債權中608,200 元部
    分業經合法抵銷而不存在，另595,600 元部分則因丙○○與
    上訴人另訂之清償期尚未屆至而不得期前請求，從而，上訴
    人依債務不履行、侵權行為損害賠償請求權及不當得利返還
    請求權、貨款請求權請求被上訴人應連帶給付1,203,800 元
    為無理由。原審為上訴人敗訴之判決，核無違誤，上訴意旨
    求予廢棄為無理由，應予駁回。
據上論結，本件上訴為無理由，依民事訴訟法第449條第1項、第
78條，判決如主文。
中    華    民    國    95    年    5    月     3     日
                            民事第六庭
                                審判長法官  許明進
                                法      官  謝肅珍
                                法      官  張明振
以上正本證明與原本無異。
本判決不得上訴。
中    華    民    國    95    年    5     月    4     日
                                書  記  官  彭筱瑗
                                              faq


司法院資訊處製作；財團法人民間司法改革基金會備份。
